【裁判字號】    89,重上更(一),9
【裁判日期】    890921
【裁判案由】    調整租金等
【裁判全文】
臺灣高等法院高雄分院民事判決  八十九年度重上更(一)字第九號
      上訴人即被上訴人  財團法人高雄市大港保安宮
                              .
      法定代理人        甲○○.
      訴訟代理人        吳敏蕙律師
                        李明益律師
      被上訴人          乙○○.
      被上訴人          丁○○.
      被上訴人即上訴人  孫苗芳.
      被上訴人          己○○.
      訴訟代理人        庚○○.
      被上訴人          戊○○.
      被上訴人          癸○○.
      訴訟代理人        壬○○.
      被上訴人          辛○○.
右當事人間調整租金等事件，上訴人對於中華民國八十六年六月三十日臺灣高雄地方
法院八十五年重訴字第四三五號第一審判決提起上訴，經最高法院第一次發回更審，
本院判決如左：
      主      文
原判決關於駁回財團法人高雄市大港保安宮後開第二項至第八項部分之訴部分，及該
部分假執行之聲請，暨除確定部分外訴訟費用之裁判廢棄。
被上訴人乙○○向上訴人財團法人高雄市大港保安宮承租坐落高雄市○○區○○段第
八０之三八地號土地面積共九四平方公尺之每月租金，應自民國八十四年一月一日起
，再調整增加新臺幣壹仟陸佰伍拾肆元。
被上訴人丁○○向上訴人財團法人高雄市大港保安宮承租坐落高雄市○○區○○段第
八０之一二五地號土地面積共七二．七二七平方公尺之每月租金，應自民國八十四年
八月一日起，再調整增加新臺幣陸佰玖拾捌元。
被上訴人己○○向上訴人財團法人高雄市大港保安宮承租坐落高雄市○○區○○段第
八０之七二地號土地面積共二一一．五七一平方公尺之每月租金，應自民國八十四年
八月一日起，再調整增加新臺幣肆仟肆佰柒拾玖元。
被上訴人戊○○向上訴人財團法人高雄市大港保安宮承租坐落高雄市○○區○○段第
八０之一二五地號土地面積共九九．一七四平方公尺之每月租金，應自民國八十四年
八月一日起，再調整增加新臺幣壹仟貳佰伍拾陸元。
被上訴人癸○○○向上訴人財團法人高雄市大港保安宮承租坐落高雄市○○區○○段
第八０之一二五地號及同段第八０之一一一地號土地面積各七一．○七四五平方公尺
之每月租金，應自民國八十四年八月一日起，再調整增加新臺幣貳仟零拾元。
被上訴人辛○○向上訴人財團法人高雄市大港保安宮承租坐落高雄市○○區○○段第
八０之二四八地號土地面積共一０二．四七九平方公尺之每月租金，應自民國八十四
年八月一日起，再調整增加新臺幣柒佰壹拾壹元。
被上訴人乙○○應再給付上訴人財團法人高雄市大港保安宮新臺幣壹萬壹仟伍佰柒拾
捌元，及其中新臺幣玖仟玖佰貳拾肆元自八十四年七月二日起，其中新臺幣壹仟陸佰
伍拾肆元自八十五年一月二日起，均至清償日止，按年息百分之五計算之利息。
孫苖方之上訴及財團法人高雄市大港保安宮其餘之上訴，駁回。
本判決第八項於財團法人高雄市大港保安宮以新臺幣肆仟元供擔保後，得假執行。
第一、二審及發回第三審訴訟費用（除確定部分外）由乙○○、丁○○、丙○○、己
○○、戊○○、癸○○○、辛○○負擔三分之一，餘由財團法人高雄市大港保安宮負
擔。
      事      實
甲、財團法人高雄市大港保安宮（以下簡稱保安宮）方面：
一、上訴聲明：
    (一)原判決除確定部分外，關於駁回上訴人後開第二項至第九項部分之訴廢棄。
    (二)前開廢棄部分，被上訴人乙○○向上訴人承租坐落高雄市○○區○○段第八０
      之三八地號土地面積共九四平方公尺之每月租金，應自民國八十四年一月一日
      起，再調整增加新臺幣（以下同）二千二百零六元。
    (三)被上訴人丁○○向上訴人承租坐落高雄市○○區○○段第八０之一二五地號土
      地面積共七二．七二七平方公尺之每月租金，應自八十四年八月一日起，再調
      整增加九百八十九元。
    (四)被上訴人丙○○向上訴人承租坐落高雄市○○區○○段第八０之一二七地號土
      地面積共一二五．六二平方公尺之每月租金，應自八十四年八月一日起，再調
      整增加七百三十七元。
    (五)被上訴人己○○向上訴人承租坐落高雄市○○區○○段第八０之七二地號土地
      面積共二一一．五七一平方公尺之每月租金，應自八十四年八月一日起，再調
      整增加五千五百五十八元。
    (六)被上訴人戊○○向上訴人承租坐落高雄市○○區○○段第八０之一二五地號土
      地面積共九九．一七四平方公尺之每月租金，應自八十四年八月一日起，再調
      整增加一千六百五十三元。
    (七)被上訴人癸○○○向上訴人承租坐落高雄市○○區○○段第八０之一二五地號
      及同段第八０之一一一地號土地面積共一四二．一四九平方公尺之每月租金，
      應自八十四年八月一日起，再調整增加二千六百八十七元。
    (八)被上訴人辛○○向上訴人承租坐落高雄市○○區○○段第八０之二四八地號土
      地面積共一０二．四七九平方公尺之每月租金，應自八十四年八月一日起，再
      調整增加一千四百二十一元。
    (九)被上訴人乙○○應再給付上訴人一萬五千四百四十二元，及其中一萬三千二百
      三十六元自民國八十四年七月二日起，另二千二百零六元自八十五年一月二日
      起，均至清償日止，按年息百分之五計算之利息。
    (十)第九項之請求，願供擔保，請准予宣告得假執行。
    (十一)第一、二審及發回前第三審訴訟費用由被上訴人負擔。
二、答辯聲明：
    (一)上訴駁回。
    (二)第一、二審及發回前第三審訴訟費用由上訴人負擔。
三、陳述：除與原判決記載相同部分，予以引用外，補稱：
    (一)本件被上訴人乙○○等分別承租之系爭土地，皆位於商業鬧區，市況熱鬧繁榮
      ，交通便利，住商皆宜，土地增值快，價值高，且渠等承租之系爭土地，申報
      地價昇高，每年上訴人就系爭土地應繳納之地價稅即逾百萬元，而總租金之收
      入僅三、四十萬元，根本不敷納稅，且上訴人為管理系爭土地須僱請專人巡視
      看管，亦需支付鉅額管理費用，自有調高租金之必要。而被上訴人等所自行興
      建之房屋，縱已老舊，乃被上訴人不善加維護整修所致，與上訴人無涉，系爭
      土地之價值不因被上訴人興建房屋之年限程度或使用方法而受影響。
    (二)被上訴人承租系爭土地已有數十年，上訴人曾於七十九年六月二十八日與包括
      被上訴人等七人在內之所有承租人協調要求調整租金，按公告地價年息百分之
      二．四（即申報地價年息百分之三）計算，其中有十二戶承租人同意，被上訴
      人等七人則拒未接受，惟系爭土地之公告地價逐年調高，上訴人所收取之租金
      亦不敷繳交地價稅及管理費，俟本件訴訟確定後，將全部按新地價調整。
    (三)又，鈞院前審判決認被上訴人等承租系爭土地之租金，應調整為系爭土地承租
      面積申報總價額年息百分之四為當，即使依此標準計算租金，仍無法彌補上訴
      人自七十九年至八十四年僅以每坪四十元計算租金之差額損失。
    (四)被上訴人丙○○、丁○○承租之土地前臨高雄醫學院，環境清幽，並無太平間
      及垃圾場，另戊○○、辛○○主張其所承租之土地緊臨消防隊，鎮日有躁音所
      煩，土地利益之使用並未提高云云，惟查，消防車遇有狀況始發出躁音，其次
      數不多，且時間短暫，無礙日常生活作息，對使用土地之價值，亦不生影響。
    (五)被上訴人現有房屋仍堪居住使用，縱令部分房屋有修繕之必要，但被上訴人修
      繕房屋，依民法第四百三十條之規定，根本無須取得土地所有權人同意書，即
      得為之。
四、證據：除援用原審立證方法外，及提出照片、地籍圖謄本、地價證明書、租金收
    據、地價謄本、座談會紀錄、函為證，並聲請訊問證人劉豐原、蔡清誥、吳胡、
    蘇凱旋、陸黃明月、孫玉琳。
乙、被上訴人乙○○、丁○○、己○○、戊○○、癸○○○、辛○○，及被上訴人即
    上訴人丙○○方面（以下簡稱乙○○等七人）。
    被上訴人乙○○未於言詞辯論期日到場，據其前於準備程序到場聲明或陳述如后
    。
一、聲明：
    (一)乙○○等七人部分：
      1.保安宮之上訴駁回。
      2.第二審訴訟費用由保安宮負擔。
    (二)丙○○部分：
      1.原判決關於丙○○敗訴部分廢棄。
      2.右廢棄部分，被上訴人保安宮在第一審之訴駁回。
      3.第一、二審訴訟費用由被上訴人保安宮負擔。
二、陳述：與原判決記載相同者部分，予以引用外，補稱：
    (一)查依保安宮提陳之八十四年地價稅繳款書以觀，當年度保安宮雖繳交地價稅一
      百一十三萬元，然課稅土地除乙○○等七人承租之系爭土地外，尚包括其他承
      租人所承租之土地及保安宮使用之安生大廈、本廟等座落基地。其中單是保安
      宮使用安生大廈、本廟二筆土地之地價稅即高達三十餘萬元。因此，保安宮所
      稱「每年就系爭土地繳納之地價即逾百萬元」云云，顯非實在。況私有一般土
      地地價稅課徵稅率為千分之十，而本件保安宮因擁有土地多筆致被以千分之二
      十五之稅率累進課稅，縱有租金收入不敷繳交地價稅情形，亦難執為調漲租金
      之依據。
    (二)本件乙○○等七人中除辛○○曾將系爭土地建物短暫供營業使用外，其餘自承
      租土地以來即以「住家」方式使用，從未用作商業等其他用途。且所承租之土
      地地處巷弄，又均已老舊，保安宮又不同意修建，而乙○○等七人的住家，有
      屋頂破損、大樑蛀蝕而須全面翻修者，如：乙○○、戊○○；有房屋已破落倒
      塌而已無屋頂、牆壁者，如己○○；有因保安宮不同意興建房屋致有部分承租
      基地未使用者，如丙○○；有房屋坐落消防隊後面，自行設置一米左右之巷道
      ，始有進出之路者，如癸○○○；有房屋面對高醫廢棄物處理場之出入口者，
      如丁○○，就「使用租賃物所得利益」一點以觀，乙○○等七人使用系爭土地
      作為住家之利益並未增加，反而因時間之經過而遞減，保安宮不得請求調整租
      金。
    (三)被上訴人乙○○所承租之系爭八０─三八號土地之申報地價於八十三年由每平
      方公尺一萬三千四百四十元調漲六百四十元而為每平方公尺一萬四千零八十元
      維持迄今，並無調漲，此有八十三年地價稅明細表及新近申請之土地登記簿謄
      本可稽、故保安宮以地價昇高為由，請求調漲租金，並無理由。
    (四)再查與乙○○等七人同向保安宮承租高雄市三民區安生里土地之其餘承租戶，
      彼等之年租金自七十九年元月一日起迄今均以申報地價之百分之二點四計算，
      保安宮竟請求依申報地價之百分之十計算地租，顯較鄰地租金為高而非公允。
    (五)又保安宮為公益法人，其成立組織之目的本與以營利為目的之營利團體有別。
      目前保安宮除已將安生大廈及廟廣場攤位出租收取租金外，又一反過去將土地
      出租予無力承買之貧苦低收入戶之德澤，欲大幅調漲承租戶之租金。且保安宮
      原本所有土地幾乎涵蓋整個安生里，長久以來均任由歷任董監事及信徒低價承
      購，惟目前竟堅拒出售並調漲租金迫使承租戶自行退租，其作為已與追逐營收
      為目的之營利事業無異。
    (六)承租人使用土地所得之利益為調整租金是否有理及其幅度大小所應參酌，因保
      安宮拒絕出具同意書讓承租人修建房屋，上訴人丙○○根本無法使用承租土地
      上早已老舊不堪之平房，而該平房所占面積又已達承租土地二分之一，易言之
      ，上訴人丙○○目前使用之承租土地面積二分之一，上訴人丙○○使用該承租
      土地所得之利益自遠低於完整使用該地所獲之利益，此乃事理之當然，惟原審
      竟判決上訴人丙○○之租金為申報地價之百分之三點五而為所有承租戶中租金
      最高者，實難謂合。
三、證據：援用原審立證方法外，並提出照片為證。
丙、本院依職權向高雄市稅捐稽徵處函查財團法人高雄市大港保安宮所有土地應納地
    價稅資料。
    理      由
一、被上訴人乙○○未於言詞辯論期日到場，核無民事訴訟法第三百八十六條各款所
    列情形，爰依上訴人保安宮之聲請，由其一造辯論而為判決。
二、本件保安宮起訴主張：坐落高雄市○○區○○段八０─三八號等如原判決附表所
    示之土地為其所有，於數十年前分別出租與乙○○等七人及潘劉玉意、陳雙宏等
    九人，而成立有不定期租賃關係，在七十八年起以每坪四十元之標準收取租金，
    惟因該出租土地價值隨物價提昇而高漲，且公告地價逐年調高，所收取之租金不
    敷繳納地價稅及管理費，其曾經協調而要求自七十九年起調整按公告地價年息百
    分之二．四計算繳納稅金，除為系爭土地附近保安宮其他土地十二個之承租戶接
    受外，乙○○等九人拒不同意，爰依民法第四百四十二條之規定，訴請乙○○、
    潘劉玉意、陳雙宏自渠等未繳租金之日即八十四年一月一日起，丁○○、丙○○
    、己○○、戊○○、癸○○○、辛○○自起訴翌日即八十四年八月一日起，調整
    租金數額如原判決附表所載（即按八十三年七月一日公告地價年息百分之十計算
    ），乙○○並應按調整後之租金每月一萬三千八百十八元之標準，給付八十四年
    一月一日起至同年七月三十一日止七個月之租金九萬六千七百二十六元及其法定
    遲延利息（請求乙○○給付租金部分，原審判令乙○○應給付一萬五千四百四十
    二元，乙○○就此敗訴部分未聲明不服，另本院前審判決乙○○等九人均按承租
    面積申報地價總額年息百分之四調整租金及命乙○○再給付八十四年一月份至六
    月份之租金一萬五千四百四十二元，駁回保安宮其餘請求，保安宮及本院前審被
    上訴人潘劉玉意、陳雙宏就其敗訴部分，未上訴第三審，該部分應已確定）。
三、乙○○等七人則以：伊等七人承租系爭土地公告地價調整幅度不高，且從來即當
    住家用，住屋均已老舊，對造又不同意伊等修建，伊等使用系爭土地之利益不僅
    未提高且逐年遞減，又對造收取之租金縱有不足繳納地價稅之情形，亦係對造擁
    有多筆土地被課以累進稅率所致，對造無從據以請求調整租金，另伊等承租之系
    爭土地周圍環境不佳，對造係公益法人，對其餘承租戶既按出租土地公告地價之
    百分之二．四標準收取租金，訴請伊等按百分之十之標準計算租金，亦非公允云
    云，資為抗辯。
四、保安宮主張如原判決附表所示之土地為伊所有，於數十年前分別出租予乙○○等
    七人（其中乙○○、癸○○○承租之面積業已更正如本判決附表所載），而成立
    不定期租賃關係，自七十八年起以每坪四十元標準收取租金，其曾於七十九年六
    月二十八日與包括乙○○等七人之所有承租人協調要求調整增加租金，其中有十
    二戶之承租人同意，而乙○○等七人拒未接受之事實，業據提出土地登記簿謄本
    在卷（原審卷一八─二三頁）為憑，且為乙○○等七人，所不爭執，自可信為真
    實。
五、按，租賃物為不動產者，因其價值之昇降，當事人得聲請法院增減其租金，民法
    第四百四十二條前段定有明文。經查，系爭土地之公告現值，在七十八年七月一
    日，八０─三八號土地為一萬九千三百二十元，八０─七二號土地為一萬三千八
    百元，八０─一一一號土地為一萬四千二百二十五元，八０─一二五號土地為一
    萬一千四百元，八０─一二七號土地為一萬九千三百二十元，八０─二四八號土
    地為一萬九千六百四十元；八十四年七月三十一日保安宮起訴時，已調昇為：八
    ０─三八號土地六萬七千五百元、八０─七二號土地五萬零五百九十三元、八０
    ─一一一號五萬零六百零七元、八０─一二五號土地三萬八千五百元、八０─一
    二七號土地六萬七千五百元、八０─二四八號土地六萬八千四百元，有地價證明
    書在卷（前審卷二一一頁、二一四頁）為證。按土地之公告現值為土地移轉時據
    以課徵土地增值稅時計算土地價值之依據，此觀土地稅法第三十條之規定甚明，
    國家徵收土地通常亦以公告現值加四成為補償費給付之標準，乃眾所周知之事實
    ，是土地之公告現值乃衡量土地價值之客觀依據。本件乙○○等七人所承租之系
    爭土地之價值，自七十八年間兩造原訂租金算起，至保安宮八十四年七月三十一
    日起訴止，平均調幅已漲昇達三倍多，揆諸上開法條說明，保安宮請求調整租金
    ，於法自屬有據，應予准許。至公告地價為政府課徵地價稅之依據，通常較公告
    現值距離市場價值為大，不足為判斷土地市價之依據，是乙○○等七人以系爭土
    地之公告地價調幅不多，抗辯稱保安宮不得請求調整租金云云，自非有據。又乙
    ○○等七人在系爭土地上所建造之住家房屋是否業已老舊，及保安宮是否係因擁
    有多筆土地，被課以較高之累進稅率，致租金收入不敷繳交地價稅，乃衡量請求
    調整租金數額多寡所要斟酌之問題，乙○○等七人據為保安宮不得請求調整租金
    之抗辯，亦無理由。
六、又按，租用基地建築房屋之租金，以不超過土地申報總價額年息百分之十為限，
    此觀土地法第一百零五條準用同法第九十七條之規定甚明。基地租金之數額，除
    以基地申報地價為基礎外，尚須斟酌基地之位置、工商繁榮之程度、承租人利用
    基地之經濟價值及所受利益等項，並與鄰地租金相比較，以為決定，並非必須達
    申報總地價年息百分之十最高額（最高法院四十六年台上字第八五五號判例及六
    十八年台上字第三○七一號判例參照）。經查：
（一）保安宮主張其所有坐落於高雄市○○區○○路高雄醫學院旁之土地，共出租二
      十二戶，其承租人分別如附表一所示，而各承租人承租土地之位置分別如附圖
      二所示，除乙○○等七人及潘劉玉意、陳雙宏外，其餘承租戶之租金額，自七
      十九年起係按公告地價百分二．四（即申報地價百分之三）計算，並非按申報
      地價之二．四計算等語，業據提出地價謄本為證，並經證人劉豐原、蔡清誥、
      吳胡、蘇凱旋、陸黃明月、孫玉琳到庭證明無訛，且有證人蔡清誥、吳胡（承
      租戶為吳來發）所提出之租金收據足憑，復為乙○○等七人所不爭執，保安宮
      該部分主張，應堪信實。乙○○等七人抗辯鄰地租金為申報地價總額百分之二
      ．四部分，並無足取。
（二）乙○○所承租系爭八０─三八地號土地全部，坐落於高雄市○○區○○路高雄
      醫學院旁之晉元街上，交通便利，兩旁洋房林立，經濟尚稱繁榮，乙○○於其
      上蓋有石棉瓦屋頂之加強磚造平房一棟，屋況陳舊，與四周大樓之景觀頗不協
      調，屋內牆壁屢見滲水痕跡，足見維護之不易等情，已經原審及本院前審履勘
      現場，製有勘驗筆錄在卷（原審卷六三頁、前審卷八二頁），並有照片附卷可
      稽。而保安宮就系爭八０─三八地號土地，其申報地價為每平方公尺一四○八
      ○元、課稅面積為九十四平方公尺、課稅地價為0000000元，應納稅額
      為三○七六三．三四元，因此其稅率為千分之二三（以下四捨五入），此有高
      雄市稅捐稽徵處八十九年五月八日八九高市稽財字第三一五二六號函附八十八
      年地價稅明細表足憑。是以斟酌乙○○利用基地之經濟價值、所受利益、鄰地
      租金以及保安宮就系爭土地之稅捐負擔等項，認調整上開土地租金為申報地價
      總額之百分之三．五為適當，故保安宮得請求乙○○承租之系爭土地之租金為
      每月三千八百六十元（0000000×３．５％÷１２＝３８６０，元以下
      四捨五入）。
（三）己○○所承租系爭八０─七二地號土地部分（面積二一一．五七一平方公尺）
      ，位於高雄市○○區○○路高雄醫學院旁之孝順街上，交通便利，於其上蓋有
      石棉瓦屋頂之加強磚造平房一棟，雖占地六十餘坪，惟屋後僅有磚牆，沒有屋
      頂，實際居住面積僅二十餘坪，屋況破舊，與四周樓房景觀比較顯不協調等情
      ，已經原審及本院前審履勘現場，製有勘驗筆錄在卷（原審卷六三頁、前審卷
      八二頁），並有照片附卷可稽。而保安宮就系爭八０─七二地號土地，其申報
      地價為每平方公尺一二二三九．二元、課稅面積為四百八十三平方公尺、課稅
      地價為五九一一三三．六元，應納稅額為一三七四○五．二二元，因此其稅率
      為千分之二三（以下四捨五入），此有高雄市稅捐稽徵處八十九年五月八日八
      九高市稽財字第三一五二六號函附八十八年地價稅明細表足憑。是以斟酌己○
      ○利用基地之經濟價值、所受利益、鄰地租金以及保安宮就系爭土地之稅捐負
      擔等項，認調整上開土地租金為申報地價總額之百分之三．五為適當，故保安
      宮得請求己○○承租之系爭土地之租金為每月七千五百五十三元（１２２３９
      ．２×２１１．５７×３．５％÷１２＝７５５３，元以下四捨五入）。
（四）丙○○所承租系爭八０─一二七地號土地部分（面積一二五．六二平方公尺）
      ，坐落於高雄市○○區○○路高雄醫學院旁之晉元街上，交通便利，兩旁洋房
      林立，經濟尚稱繁榮，丙○○於其上蓋有七十九號之石棉瓦屋頂之加強磚造平
      房及八十一號之鋼筋混泥土造之二層樓洋房各一棟，惟鄰近高雄醫學院停屍間
      廢棄物處理場出入口，有惡臭等情，已經原審及本院前審履勘現場，製有勘驗
      筆錄在卷（原審卷六三頁、前審卷八二頁），並有照片附卷可稽。而保安宮就
      系爭八０─一二七地號土地，其申報地價為每平方公尺一四○八○元、課稅面
      積為二百五十七平方公尺、課稅地價為0000000元，應納稅額為六六○
      五二．八一元，因此其稅率為千分之一八（以下四捨五入），此有高雄市稅捐
      稽徵處八十九年五月八日八九高市稽財字第三一五二六號函附八十八年地價稅
      明細表足憑。是以斟酌丙○○利用基地之經濟價值、所受利益、鄰地租金以及
      保安宮就系爭土地之稅捐負擔等項，認調整上開土地租金為申報地價總額之百
      分之三．五為適當，故保安宮得請求丙○○承租之系爭土地之租金為每月五千
      一百五十九元（１４０８０×１２５．６２×３．５％÷１２＝５１５９，元
      以下四捨五入）。
（五）丁○○、戊○○、癸○○○所承租系爭八０─一二五地號土地部分（丁○○之
      面積為七二．七二七平方公尺、戊○○之面積為九九．一七四平方公尺、癸○
      ○○之面積為九九．一七三七平方公尺）及癸○○○另承租系爭八０─一一一
      地號土地部分（面積為四二．九七五三平方公尺），係坐落於高雄市○○區○
      ○路高雄醫學院旁之九十四巷內，近十全路，丁○○在其上蓋有石棉瓦屋頂之
      加強磚造二層樓房一棟，面對高雄醫學院停屍間廢棄物處理場出入口，有惡臭
      屋況；戊○○、癸○○○所承租系爭土地，進出僅憑二米左右之私設巷道，其
      上房屋皆為石棉瓦屋頂之加強磚造平房，屋況破舊等情，已經原審及本院前審
      履勘現場，製有勘驗筆錄在卷（原審卷六三頁、前審卷八二頁），並有照片附
      卷可稽。而保安宮就系爭八０─一二五地號土地，其申報地價為每平方公尺九
      六○○元、課稅面積為二百五十七平方公尺、課稅地價為0000000元，
      應納稅額為五七三四六．五六元；就系爭八０─一一一地號土地，其申報地價
      為每平方公尺一四三四三．二元、課稅面積為三百三十七平方公尺、課稅地價
      為0000000．四元，應納稅額為一一二三五一元，因此其稅率均為千分
      之二三（以下四捨五入），此有高雄市稅捐稽徵處八十九年五月八日八九高市
      稽財字第三一五二六號函附八十八年地價稅明細表足憑。是以斟酌其三人利用
      基地之經濟價值、所受利益、鄰地租金以及保安宮就系爭土地之稅捐負擔等項
      ，認調整上開土地租金為申報地價總額之百分之三．五為適當，故保安宮就系
      爭八０─一二五地號土地部分，得請求丁○○、戊○○、癸○○○給付之租金
      分別為每月二千零三十六元（９６００×７２．７２７×３．５％÷１２＝２
      ０３６，元以下四捨五入）；二千七百七十七元（９６００×９９．１７４×
      ３．５％÷１２＝２７７７，元以下四捨五入）；二千七百七十七元（９６０
      ０×９９．１７３７×３．５％÷１２＝２７７７，元以下四捨五入）；另癸
      ○○○承租系爭第八０─一一一地號土地部分，其每月租金為一七九八元（１
      ４３４３．２×４２．９７５３×３．５％÷１２＝１７９８，元以下四捨五
      入），二者合計應為四千五百七十五元。
（六）辛○○所承租系爭八０─二四八地號土地部分（面積一○二．四七九平方公尺
      ），坐落於高雄市○○區○○路高雄醫學院旁之山東街上，交通便利，附近商
      業活動頻繁，辛○○於其上蓋有石棉瓦屋頂之加強磚造二層樓房一棟，屋況陳
      舊，辛○○曾將之充為經營鐵門窗之營業場所，現為住家使用等情，已經原審
      及本院前審履勘現場，製有勘驗筆錄在卷（原審卷六三頁、前審卷八二頁）可
      稽。而保安宮就系爭八０─二四八地號土地，其申報地價為每平方公尺一六六
      四○元、課稅面積為一百一十四平方公尺、課稅地價為0000000元，應
      納稅額為四四○九二．一四元，因此其稅率為千分之二三（以下四捨五入），
      此有高雄市稅捐稽徵處八十九年五月八日八九高市稽財字第三一五二六號函附
      八十八年地價稅明細表足憑。是以斟酌辛○○利用基地之經濟價值、所受利益
      、鄰地租金以及保安宮就系爭土地之稅捐負擔等項，認調整上開土地租金為申
      報地價總額之百分之三．五為適當，故保安宮得請求辛○○承租之系爭土地之
      租金為每月四千九百七十四元（１６６４０×１０２．４７９×３．５％÷１
      ２＝４９７４，元以下四捨五入）。
（七）又保安宮已於七十九年六月二十八日向乙○○等七人為調整租金之意思表示，
      為兩造所不爭執，則保安宮請求乙○○自渠等未繳租金之日即八十四年一月一
      日起，請求丁○○、丙○○、己○○、戊○○、癸○○○、辛○○自起訴翌日
      即八十四年八月一日起為調整租金之起算日，於法自屬有據。至每筆土地公告
      （或申報）地價之不同，已表彰土地價值之差異，以地價總值一定年租率計算
      承租人應給付之租金，足可區別各承租人所承租土地價值之差異性，無須以不
      同之年租率計算乙○○等七人各別之租金，併此明。
（八）至保安宮請求將乙○○等七人承租系爭土地之租金，調整為系爭土地承租面積
      申報總價額年息百分之四，以彌補其自七十九年至八十四年間僅以每坪四十元
      計算租金之差額損失云云。然租賃物為不動產者，因其價值之昇降，當事人固
      得依民法第四百四十二條聲請法院增減其租金，但在未聲請法院增減其租金以
      前，原約定之租金額，並不因租賃不動產價值之昇降，而失其拘束雙方當事人
      之效力（最高法院四十七年度台上字第一一五二號判例參照）。本件保安宮如
      於得請求調整系爭土地之租金時，未依法請求，自應受兩造所約定租金數額之
      拘束，其嗣後請求調整租金額時，其調整之範圍即不包括前已屆期並已支付之
      租金，自不得以請求調高之後租金數額之方式彌補以前租金之損失，否則前述
      判例所謂原約定租金額之拘束效力，即無意義，上訴人該部分主張，於法尚有
      未合。
七、又查，乙○○自八十四年一月一日起未繳納租金，已如前述，其應繳租金既然自
    八十四年一月一日起應按月調整為三千八百六十元，則其自八十四年一月一日起
    至同年七月三十一日止之租金，共為二萬七千零二十元（３８６０×７＝２７０
    ２０）。又兩造系爭土地之租金，係每年分上、下兩期給付，上半年之租金應於
    當年七月一日繳納，下半年之租金應於翌年一月一日繳納，亦據兩造陳明在卷，
    則乙○○八十四年一月一日起至六月三十日止即上半年之租金共二萬三千一百六
    十元係應於八十四年七月一日繳納，八十四年七月份之租金三千八百六十元係應
    於八十五年一月一日繳納，乙○○迄未繳納，則保安宮請求乙○○應加計八十四
    年上半年之租金額二萬三千一百六十元部分併自八十四年七月二日起算之法定遲
    延利息，八十四年七月份之租金額三千八百六十元部分併自八十五年一月二日起
    算之法定遲延利息，為有理由，至超過此部分租金之請求，為無理由，應予駁回
    。原審法院就此部分已命乙○○給付一萬五千四百四十二元，及其法定遲延利息
    ，乙○○就其敗訴部分並未聲明不服已告確定，則乙○○應再給付之金額為一萬
    一千五百七十八元，及其中八十四年上半年應付租金九千九百二十四元部分自八
    十四年七月二日起，其中八十四年七月份應付租金一千六百五十四元部分自八十
    五年一月二日起算之法定遲延利息。
八、從而，乙○○等七人各承租之系爭土地之租金，其中乙○○應自八十四年一月一
    日起，其中丁○○、丙○○、己○○、戊○○、癸○○○、辛○○應自八十四年
    八月一日起調整為如附表所示，原審僅判准調整為其中部分之金額，保安宮上訴
    請求乙○○每月之租金再調整增加一千六百五十四元（0000－0000＝１
    ６５４），丁○○每月之租金再調整增加六百九十八元（0000－0000＝
    ６９８），己○○每月之租金再調整增加四千四百七十九元（0000－000
    0＝４４７９），戊○○每月之租金再調整增加一千二百五十六元（0000－
    0000＝１２５６），癸○○○每月之租金再調整增加二千零三十三元（２７
    ７７＋0000－0000＝２０３３），辛○○每月之租金再調整增加七百一
    十一元（0000－0000＝７１１），原審就此部分為保安宮敗訴之判決，
    尚有未合，保安宮上訴指摘原判決此部分不當，求予廢棄改判，為有理由，應由
    本院予以廢棄，改判如主文第二項至第七項所示。至丙○○之租金部分及前開超
    過部分之調整租金之請求，為無理由，原審為保安宮敗訴判決，並無不合，保安
    宮上訴指摘原判決此部分不當，求予廢棄改判，為無理由，應予駁回。又原審判
    決丙○○應調整租金部分，並無不合，丙○○上訴指摘原判決此部分不當，求予
    廢棄改判，為無理由，應予駁回。另保安宮請求乙○○給付租金部分，保安宮上
    訴請求乙○○應再給付之一萬一千五百七十八元及其中九千九百二十四元部分自
    八十四年七月二日起，其中一千六百五十四元部分自八十五年七月一日起，均至
    清償日止，按年息百分之五計算之利息，為有理由，應予准許，原審法院就此部
    分為保安宮敗訴之判決，尚有未合，保安宮上訴指摘原判決此部分不當，求予廢
    棄改判，為有理由，應由本院予以廢棄，改判如主文第八項所示，至超過部分之
    請求，為無理由，原審為保安宮敗訴之判決，並無不合，保安宮上訴指摘原判決
    此部分不當，求予廢棄改判，為無理由，應予駁回，保安宮上訴請求乙○○再給
    付租金有理由部分，保安宮聲明願供擔保，請准宣告假執行，於法亦屬有據，爰
    酌定相當擔保金額後，併予宣告之。
九、據上論結，本件保安宮之上訴為一部有理由，一部無理由，丙○○上訴為無理由
    ，依民事訴訟法第四百四十九條第一項、第四百五十條、第四百六十三條、第三
    百八十五條第一項前段、第三百九十條第二項、第七十九條但書、第八十五條第
    一項前段，判決如主文。
中      華      民      國    八十九    年      九      月    二十一  日
                                      臺灣高等法院高雄分院民事第二庭
~B1審判長法官  高金枝
~B2法      官  簡色嬌
~B3法      官  陳真真
附表：
┌────┬──────┬───────┬────────┬───────┬────┬─────┐
│承租人  │地        號│  承租面積    │八十六年七月一日│總          值│租金率  │每月應給付│
│        │            │  (平方公尺)  │申報地價        │（新台幣元）  │（年息）│之租金額  │
│        │            │              │（新台幣元）    │              │        │(新台幣元)│
├────┼──────┼───────┼────────┼───────┼────┼─────┤
│乙○○  │八０─三八  │九四          │一四０八０      │0000000│３．５％│ 三八六○ │
├────┼──────┼───────┼────────┼───────┼────┼─────┤
│丁○○  │八０─一二五│七二．七二七  │九六００        │六九八一七九  │  〞    │二○三六  │
├────┼──────┼───────┼────────┼───────┼────┼─────┤
│丙○○  │八０─一二七│一二五．六二０│一四０八０      │0000000│  〞    │五一五九  │
├────┼──────┼───────┼────────┼───────┼────┼─────┤
│己○○  │八０─七二  │二一一．五七一│一二二三九．二  │0000000│  〞    │七五五三  │
├────┼──────┼───────┼────────┼───────┼────┼─────┤
│戊○○  │八０─一二五│九九．一七四  │九六００        │九五二０七０  │  〞    │二七七七  │
├────┼──────┼───────┼────────┼───────┼────┼─────┤
│癸○○○│八０─一二五│九九．一七三七│九六００        │九五二０七０  │  〞    │二七七七  │
├────┼──────┼───────┼────────┼───────┼────┼─────┤
│癸○○○│八０─一一一│四二．九七五三│一四三四三．二  │六一六四０三  │  〞    │一七九八  │
├────┼──────┼───────┼────────┼───────┼────┼─────┤
│辛○○  │八０─二四八│一０二．四七九│一六六四０      │0000000│  〞    │四九七四  │
└────┴──────┴───────┴────────┴───────┴────┴─────┘
右為正本係照原本作成。
如對本判決上訴，須於判決送達後二十日內向本院提出上訴狀，未表明上訴理由者，
，應於上訴後二十日內向本院提出理由書（均須按他造當事人之人數附繕本）。上訴
時應提出委任律師或具有律師資格之人之委任狀，並依附註條文規定辦理。
中      華      民      國    八十九    年      九      月    二十五    日
~B法院書記官  鄭靜芳
附註：
民事訴訟法第四百六十六條之一：
對於第二審判決上訴，上訴人應委任律師為訴訟代理人，但上訴人或其法定代理人具
有律師資格者，不在此限。
上訴人之配偶、三親等內之血親、二親等內之姻親，或上訴人為法人、中央或地方機
關時，其所屬專任人員具有律師資格並經法院認為適當者，亦得為第三審訴訟代理人。
第一項但書及第二項情形，應於提起上訴或委任時釋明之。
                                                                      Ｊ


司法院資訊處製作；財團法人民間司法改革基金會備份。
